【裁判字號】    92,上訴,1103
【裁判日期】    920610
【裁判案由】    殺人等
【裁判全文】
臺灣高等法院刑事判決                          九十二年度上訴字第一一０三號
    上  訴  人  臺灣臺北地方法院檢察署檢察官
    上  訴  人
    即  被  告  丙○○
    指定辯護人  本院公設辯護人  周君穎
右上訴人因被告殺人等案件，不服臺灣臺北地方法院九十一年度重訴字第二一號，中
華民國九十二年二月二十六日第一審判決（起訴案號：臺灣臺北地方法院檢察署九十
一年度偵字第一九一七五號），提起上訴，本院判決如左：
    主  文
原判決關於加重強盜部分暨定執行刑部分撤銷。
丙○○意圖為自己不法之所有，攜帶兇器，以強暴至使不能抗拒，而取他人之物，處
有期徒刑捌年陸月。
其餘上訴駁回。
第二項撤銷部分所處之刑與上訴駁回部分所處之有期徒刑拾伍年，應執行有期徒刑貳
拾年。
    事  實
一、丙○○自民國九十年三月間起受僱於臺北市大安區正義國宅社區（下稱正義國宅
    社區）管理委員會擔任停車場管理員，平日工作態度不佳，嗣於同年八、九月間
    因工作懶散，遭領班許啟發指責，丙○○懷疑係同事乙○○私下向許啟發報告，
    與乙○○間生有怨隙，後於九十一年六月二十二日，丙○○又因工作怠惰而遭許
    啟發當場報經該社區管理委員會經理甲○於當日將丙○○解僱，丙○○復認為社
    區管理委員會所核算給予薪資尚有短少，對於許啟發亦心生不滿。後丙○○於九
    十一年七月二十七日凌晨二時許，酒後在臺北市○○區○○街、梧州街口巧遇昔
    日綽號「阿東」之姓名年籍不詳之成年男子，乃向「阿東」傾訴其不滿，丙○○
    因酒後心情不佳（尚未達心神喪失或精神號弱之程度），即漸而心生憤怒，乃起
    意報復，主觀上雖無致許啟發於死之故意，惟客觀上能預見以堅硬、厚實之木棍
    盲目重擊毆打人之身體，倘未對於力道及部位加以注意，猛力擊中頭部，將發生
    致人死亡之結果，竟與「阿東」共同基於傷害之犯意聯絡，一同搭乘計程車前往
    正義國宅社區，至臺北市○○○路○段一五０號的郵局前下車，並由正義國宅社
    區第一棟及第二棟的走廊進入正義國宅社區內，丙○○在臺北市○○○路○段二
    一六巷九號前路旁，拾取長約六十公分或九十公分，粗約一手可以握起之木棍，
    因為丙○○在上開正義國宅社區擔任管理員有二年多，其知道許啟發當日有上晚
    班，且許啟發一般於凌晨四時許都會去停車場入口處收取停車票根再送到出口處
    對帳，一定會經過上開道路，丙○○遂與「阿東」二人於前開處所等待許啟發到
    來，於同日凌晨三時五十分許，適許啟發騎腳踏車行經該處，丙○○與「阿東」
    共同攔下許啟發，丙○○向許啟發索討積欠之薪資，許啟發認為已經給付丙○○
    ，遂當場拒絕，二人就起爭執，丙○○竟當場持木棍毆打許啟發之頭部、頸部及
    其他部位，許啟發當場倒地，並在地上爬行，丙○○復繼續毆打許啟發之身體，
    「阿東」則徒手打了許啟發二拳，直至許啟發無法動彈為止，致許啟發口部近左
    側（離中線二．五公分處）有長約五公分之鈍性裂傷、牙齒受傷出血、嘴唇完全
    斷裂、上門牙被打落下開搖動、牙齒咬合面被打斷露出金屬支架、下巴有一道水
    平約六公分之鈍性裂傷、左後腦杓有一十公分大小之皮下血腫、骨折、左側季肋
    部、腹部及腹側部有一近橢圓形十二乘六公分之瘀傷、左側肩峰部與鄰近之肩胛
    上部、肩胛部及三角肌部有一片瘀傷、左上臂後部與前部及三角肌交界處及上臂
    後部與前部、肘後部交界處各有一處瘀傷及浮腫、右肘後部有大片瘀傷及腫脹、
    右前臂後部下三分之一處有瘀傷，許啟發則因顱底骨折、顱內出血及腦挫傷，大
    量出血，經人發現後於同日五時十八分許送至臺北市立仁愛醫院，但於到院前已
    死亡；又丙○○因缺錢花用，知道正義國宅社區位於臺北市大安區○○○路○段
    一七五巷口之崗亭上放有收取之停車費用，丙○○遂與「阿東」前往上開崗亭欲
    教訓乙○○，而丙○○並擬趁機劫取停車費用花用，然丙○○此時見乙○○在上
    開崗亭，竟基於意圖為自己不法所有之犯意，在上開崗亭對面撿拾客觀上足以對
    人身體造成傷害之兇器二尺長之木棍一支，並持前開木棍毆打乙○○之頭部一下
    、手臂二下及背部二下，以強暴之方式至使乙○○受有頭部外傷併蜘蛛膜下腔出
    血，不能抗拒而逃至附近其他崗亭內，丙○○遂取走乙○○之背包一只，內有一
    千餘元、圖章、信用卡各一枚等物，及抽屜內該管理委員會之公款二千餘元（對
    加重強盜部分「阿東」並無構成共犯詳如後述），得手後即偕「阿東」共同搭乘
    計程車逃逸。
二、案經臺北市政府警察局大安分局報請臺灣臺北地方法院檢察署檢察官偵查起訴。
    理  由
一、訊據被告丙○○對於右揭時、地持木棍毆打被害人許啟發，致被害人因頭部顱骨
    骨折出血死亡，及持木棍毆打被害人乙○○並拿乙○○之背包暨崗亭抽屜內該委
    員會之公款二千餘元之事實坦誠不諱外，然矢口否認有殺人犯意及加重強盜之犯
    行，其於原審及本院綜合辯稱：我和許啟發因為停車問題意見不合，他說要把我
    解僱，案發當天我去找他結算薪水，結果雙方一言不合吵了起來，進而打架，我
    不是故意要打死他。又我只是要拿回我的薪水，當時有拿乙○○之背包，但並不
    知道裡面有錢，我沒有看就將背包丟掉，因為看乙○○不爽，因為乙○○當時有
    打小報告，所以才要用木棍打乙○○，並不是要搶乙○○錢財云云。惟查：
（一）有關傷害致死罪部分：
  １、被害人許啟發經被告持木棍重力毆擊後倒地不起，經法醫師以肉眼觀察，其體
      表有頭部近左側有長約五公分之鈍性裂傷、嘴唇完全斷裂、小門牙被打落、牙
      齒咬合面被打斷露出金屬支架、下巴有一道水平約六公分之鈍性裂傷、左後腦
      杓有一十公分大小之皮下血腫骨折、左側肋骨、腹部及腹側部有一橢圓形十二
      乘六公分之瘀傷、左側肩峰部與鄰近之肩胛上部、肩胛部及三角肌部有一片瘀
      傷、左上臂後部與前部及三角肌交界處及上臂後部與前部、肘部交界處各有一
      處瘀傷及浮腫、右肘後部有大片瘀傷及腫脹、右前臂後部下三分之一處有瘀傷
      ，因顱底骨折、顱內出血及腦挫傷，大量出血，並送至臺北市立仁愛醫院於到
      院前已死亡等情，有臺灣臺北地方法院檢察署相驗屍體證明書、驗斷書、臺北
      市立仁愛醫院九十一年十一月八日北市仁醫歷字第０九一六０八二一二００號
      函附之許啟發病歷各一份在卷可稽（見九十一年度相字第四七八號相驗卷第二
      十一頁、第二十二至二十六頁）。堪認被害人頭部受鈍器敲擊顱骨，導致顱骨
      骨折出血死亡結果之發生，係被告持木棍揮擊頭部所致，被告毆打被害人之行
      為，與被害人頭部顱骨骨折出血死亡間有相當因果關係，已然無疑。
  ２、又人之頭部係屬人身要害，以堅硬厚實之木棍加諸猛力之攻擊，無不造成被毆
      者傷害之結果，重擊位置稍有閃失偏差，更有發生死亡結果之可能，此誠屬淺
      顯易懂之經驗法則，且為一般人客觀所能預見，被告為年逾五旬之人，對此行
      為在客觀上能有所預見之理，足見對於被害人因頭部顱骨骨折出血死亡之結果
      ，應為被告於行為時所能客觀預見。
  ３、再被告與綽號「阿東」之不詳姓名年籍成年男子對於右揭時、地持木棍毆打被
      害人許啟發，致被害人因頭部顱骨骨折出血死亡有共犯關係之事實，業據被告
      於警訊時供稱：伊想去修理許啟發出口氣，於是就邀「阿東」前往正義國宅要
      打許啟發，「阿東」同意隨同伊前去並壯膽，且伊用木棍打許啟發，「阿東」
      徒手打許啟發二拳等語（見偵查卷第六頁至第七頁），顯見被告與「阿東」有
      對於上述毆打許啟發致死部分有犯意聯絡及行為分擔。
  ４、再按殺人與傷害之區別，應以有無殺意為斷，其受傷之多寡及是否為致命部位
      ，有時雖可藉為認定有無殺意之心證，究不能據為絕對標準；又殺人與傷害致
      死之區別，即在下手加害時有無死亡之預見為斷，至受傷處所是否為致命部位
      及傷痕之多寡、輕重如何，僅足供認有無殺意之參考，原不能為區別殺人與傷
      害致人於死之絕對標準，最高法院十八年上字第一三０九號、十九年上字第七
      一八號著有判例可資參照。經查被告於案發當時是因不滿被害人許啟發當場報
      經該社區管理委員會將其解僱，而持長約六十公分或九十公分，粗約一手可以
      握起之木棍一支揮擊許啟發身體，其對於被害人因受木棍毆擊致生傷害結果一
      節，雖有認識，然對於毆擊行為致生被害人死亡結果發生，『行為時』是否已
      有預見，攸關被告究係基於殺人犯意抑或出於傷害犯意為之，斷不得祇以被告
      持木棍毆擊被害人之力道是否猛力為斷。查被告與被害人許啟發因工作問題而
      有所怨隙，此經證人即社區管理委員會之經理甲○於偵查中證稱：「九十一年
      六月二十六日擅離崗位，平時工作不認真與同事處不好，遭死者開除，當天離
      職」、「他認為死者找麻煩，不服氣」等語（見相驗卷第十八頁），並有正義
      國宅社區管理委員會工作紀錄表一紙附卷可稽（見相驗卷第十二頁），顯見被
      告與被害人許啟發間僅有工作上之不愉快，並無深仇大恨；且被告於警訊、偵
      查、原審及本院調查時皆供稱：僅係要教訓許啟發而已，並非要將許啟發殺死
      等語，其於偵查中亦供稱：「我本來只是要教訓他們，當時因為天色暗也不知
      他死了沒，我是看電視才知他死了」、「我是由他脖子打下去，當時天色暗看
      不清楚」等語（見偵查卷第三十五頁、第五十六頁反面、第六頁至第七頁、第
      三十五頁、原審九十一年十二月十一日訊問筆錄），足信被告縱不滿被害人許
      啟發將其開除之動機，然衡情斷無僅因此細故驟下殺機，非致許啟發於死不可
      之理，公訴人僅因被害人受擊部位係屬人體頭部要害，依其受擊情形又堪認被
      告下手甚重，即認被告有殺人犯意，與經驗法則相違背。蓋依一般人之心理狀
      態而言，行為人於行兇之際，倘係基於殺人故意，於出手之際對被害人足因其
      行為生死亡之結果，當然已有所預見及認識，行兇後當立時逃離案發現場或湮
      滅犯罪證據，方屬正常反應，然，被告以木棍揮擊被害人許啟發，造成被害人
      許啟發倒地不起後，即前往收費崗亭毆打乙○○並強盜其財物，益臻證明被告
      對於被害人許啟發因其加諸之毆擊行為致生死亡一事，並未認識。另就被告之
      傷害行為致生被害人死亡結果之發生，以被告年逾五旬之齡，是非判斷能力健
      全之情況觀之，於客觀上固謂得以預見，然被告係意欲教訓許啟發，而持木棍
      朝許啟發身上揮擊，因揮擊力道及部位又未適時加以控制，致許啟發因顱骨骨
      折顱內出血死亡結果，主觀上應無預見或認識。又被告迄今雖未供出「阿東」
      之人，然此係其犯罪後態度良好與否，且其與「阿東」之人既係基於傷害之意
      思而為，不能因未供出此人而據以認定被告有殺人之意思，故檢察官上訴理由
      認被告有致被害人於死的動機，且係預謀犯案即屬誤會。
  ５、此外，並有卷附臺北市政府警察局大安分局刑案現場勘查紀錄表、現場照片九
      十六幀、正義國宅社區管理委會工作紀錄表一紙可稽（見偵查卷第十二頁、第
      三十九頁至八十七頁），本件事證證明確，被告與「阿東」共犯前揭傷害致死
      犯行堪以認定，應予依法論科。
（二）加重強盜罪部分：
  １、被告丙○○於偵查中供稱：「因為我在那邊上班知道那邊有錢，因為我缺錢，
      我打傷乙○○，他無法反抗，我才把他的錢拿走」、「我目的不是要乙○○死
      ，只是要拿錢」等語（見偵查卷第三十五頁、第五十六頁），顯見被告丙○○
      確實因缺錢，有不法所有意圖而強盜被害人乙○○之財物，且再從被告於警訊
      時供稱：「‧‧‧將乙○○置於崗亭內的背包（內有一千多元）一併拿走‧‧
      ‧搶得的背包，我將其內的錢取出後，就隨手丟在和平西路與環河南路口清潔
      隊昆明分隊部與龍山國小的天橋下，天橋下有清潔隊掃馬路之用具，我將背包
      丟入其中的一個筒子內」等語（見偵查卷第七頁反面至第八頁），亦與被害人
      乙○○所稱背包內有一千多元等語相符，更可證明被告丙○○是因缺錢，見乙
      ○○旁邊有背包而拿取，非如被告事後所稱伊僅是要教訓乙○○，所以才拿乙
      ○○的背包，隨後即丟掉，並不知道背包裡面有多少錢云云，故其辯稱不知道
      背包裡面有放錢，顯為卸責之詞，不足採信。
  ２、再證人乙○○於偵查中證稱：「只有丙○○一個人打我，另外一個男的手上拿
      棍子站很遠，他沒有出手打我，有幾個人拿錢我不知道，事後結算我包包內的
      錢被拿走一千多元，還有圖章及其他證件」、「我被打後，無力抵抗所以逃到
      另一崗哨躲起來，當時我已暈過去」（偵查卷第五十五頁至第五十六頁），另
      於原審調查時亦證稱：「被告拿棍子打我」、「被告一到就打我，我頭就破了
      流血，他了我四下，頭一下、手兩下、背一下，我就逃到對面崗哨，他還是追
      著我跑」、「我是事後才知道（指被告拿背包一事），我當時很害怕」、「因
      為我第一下被打，我頭就昏了」、「背包裡面有一千多元，抽屜有二千多元，
      共有三千多元」等語（見原審九十一年十一月二十日訊問筆錄），此外被害人
      乙○○受有頭部外傷並蜘蛛膜下腔出血等傷害，此有臺北市立仁愛醫院九十一
      年八月十二日診斷證明書在卷足憑（見偵查卷第五十八頁），顯見被告確實持
      有木棍毆打被害人乙○○而使乙○○不能抗拒而拿取乙○○背包（內有一千多
      元、圖章及信用卡各一枚）之加重強盜之犯行。
  ３、就崗亭抽屜內管理委員會之停車費公款二千餘元部分，雖被告於偵查及原審審
      理時均供稱：「‧‧‧當月薪水沒有全發，有短少，我向他反應，但他還是不
      補發‧‧‧」、「‧‧‧我沒有犯這麼大的錯誤，辭職時又沒有發足夠的工資
      ‧‧‧」、「因為他無理開除我，那個月的薪水及工作獎金也沒有給我，後來
      他以一天六百元算給我，後來我去找經理說要算錢給我，但是經理也沒有錢給
      我，叫我去找許啟發也沒有給我錢，後來我認為打完乙○○後，那些錢本來就
      應該是要給我的」、「我想他給我的錢不足，在崗哨有公家的錢，所以我才去
      拿」、「我是基於他們還欠我八、九千元的薪水」等語（見偵查卷第四十六反
      面、原審九十一年十月二十八日、十二月十一日訊問筆錄、九十二年二月十四
      日審理筆錄），惟證人甲○於本院證稱：「丙○○任職期間，管理委員會並未
      積欠他薪水，亦無短發薪水給他丙○○之前是曾因薪水問題向我詢問過，但他
      被辭退當天我們就把薪水全部算給他，另外工作津貼及端午節加菜金部分，於
      九十一年七月十日匯入他在臺北銀行建國分行第000000000000號
      帳戶內，因為他是被辭退的，而且當月只做二十一天，所以酌情給他半個月的
      工作獎金一千元及全勤獎金一千元，加上端午節假日加發一日薪資六百元及加
      菜金二千元，總共是四千六百元。他被辭退之後就沒有再就此事盤問過」等語
      ，並提出被告所不爭執之薪水收據、薪資明細表等影本為據，顯見被告所稱：
      「‧‧‧當月薪水沒有全發，有短少，我向他反應，但他還是不補發‧‧‧」
      等情，並非實在，僅係藉詞管理委員會有積欠其薪水，欲拿取停車費來抵充薪
      水，仍應認其拿取崗哨抽屜內管理委員會之停車費公款二千餘元，具有不法所
      有之意圖。
  ４、再被告於警訊時、偵查及原審調查均供稱：伊要去找乙○○算帳，「阿東」則
      跟在我後面，打乙○○時「阿東」並未動手，錢是伊拿的等語，而被害人乙○
      ○於偵查中亦證稱：只有丙○○一人打我，另外一個男的手上拿棍子站很遠，
      但沒有出手打我，有幾個人拿錢我不知道等語（見偵查卷第五十六頁），顯見
      並無證據證明被告丙○○強盜被害人乙○○之財物時與「阿東」之男子有何犯
      意聯絡及行為分擔，就此部分被告與「阿東」尚不成立共犯關係。
  ５、綜上所述，本件事證明確，被告上開置辯顯係事後卸責之詞委無足採，其加重
      強盜之犯行堪以認定。
二、按被告丙○○持木棍毆打被害人許啟發之傷害行為，及頭部為人身要害，以木棍
    毆打頭部足以致人於死，為一般人客觀所能預見，則被害人許啟發之死亡與被告
    之傷害行為間自有相當因果關係，核被告所為，係犯刑法第二百七十七條第二項
    前段之傷害致人於死罪，公訴意旨認應依刑法第二百七十一條第一項殺人既遂罪
    處斷，容有未洽，惟起訴事實相同，爰依法變更起訴法條。又按被告持凶器二尺
    長之木棍一支毆打乙○○，造成乙○○受有頭部外傷併蜘蛛膜下腔出血等傷害，
    此有臺北市立仁愛醫院九十一年八月十二日診斷證明書在卷足憑，足見上開木棍
    客觀上足以對人之身體造成傷害而屬刑法第三百二十一條第一項第三款所稱之兇
    器，被告持兇器強盜財物，核其所為係犯刑法第三百三十條第一項之加重強盜罪
    ，其以一加重強盜行為同時侵害乙○○及正義國宅社區管理委員會二人之法益，
    為想像競合犯（按崗亭抽屜內二千餘元，於未結算或移轉予正義社區管理委員會
    前，乙○○僅雖係占有人，但真正之所有人仍係該管理委員會，換言之該管理委
    員會仍係被害人）。被告與綽號「阿東」之成年男子就傷害致死罪間有犯意聯絡
    及行為分擔，為共同正犯。又乙○○雖受有頭部外傷併蜘蛛膜下腔出血等傷害，
    然此為強暴手段之當然結果，自應包含於強盜行為內而不另成立傷害罪。被告所
    犯上開二罪間，犯意各別，行為互殊，應予分論併罰。
三、原審就傷害致死部分，依刑事訴訟法第二百九十九條第一項前段、第三百條，刑
    法第二十八條、第二百七十七條第二項前段，並審酌被告因被辭去工作而心生不
    滿，率而以木棍毆擊被害人，猛力反擊致被害人頭部顱骨破碎性骨折出血死亡
    及未供出綽號「阿東」者之真實姓名等情狀，量處有期徒刑十五年，其認事用法
    核無違誤，量刑亦稱允當，檢察官提起上訴（按被告提起上訴後已撤回上訴），
    仍以(1)被告於案發當天，手戴預先購妥之白色手套，夥同頭戴鴨舌帽，手戴白色
    手套，綽號「阿東」之男子共同持木棍埋伏在被害人固定之行進路線俟機作案，
    可見有致被害人許啟發於死的動機，而且係預謀犯案。(2)自被告之行兇手段觀察
    ，被告對於被害人死亡之結果應有認識及預見。(3)以被告之毆擊行為，自一般人
    之客觀標準觀察，均得以預見被害人死亡之結果，倘被告在此一般人均得預見之
    情形下，竟未予預見，自應有相當特殊之情狀或堅強可憑之依據方堪採信，惟原
    審於無任何可憑之證據足認本件被告有何特殊之情狀致其未能預見被害人死亡之
    結果，即遽認被告主觀上對於被害人死亡之結果並無預見或認識，自屬無據。又
    被告行兇後，立即將作案用之白手套及木棍丟棄，其確有立時逃離案發現場及湮
    滅證據之行為等語，指摘原審未判決被告殺人罪係屬不當，即無理由，應駁回其
    上訴。另原審就加重強盜部分據以論罪科刑，原非無見，惟按被告加重強盜所得
    ，除乙○○之背包一只，內有一千餘元、圖章、信用卡各一枚等物，尚有抽屜內
    該管理委員會之公款二千餘元，原審認此部分不構成強盜所得，尚有誤會。II、
    又被告一強盜行為侵害乙○○及正義國宅社區管理委員會二人之法益，為想像競
    合犯，原審未予論列並引用刑法第五十五條，同有未洽。檢察官提起上訴以被告
    所得抽屜內該管理委員會之公款二千餘元，仍應論以強盜所得，即有理由。是以
    被告提起上訴仍以沒有強盜財物之犯意否認有加重犯行為雖無可採，然原審此部
    分既有可議之處，即屬無可維持，應由本院就此部分及定執行部分併予撤銷改判
    。爰審酌被告持木棍強取他人錢財、對社會治安危害非輕，惟其犯後尚有悔意，
    然未曾與被害人家屬達成和解，亦不曾就其侵權行為提出分毫賠償，及其智識程
    度、生活狀況、與被害人之關係等一切情狀，量處如主文第二項所示之刑，並與
    上訴駁回部分定其應執行刑為有期徒刑二十年。至被告持以行兇之木棍二支，並
    非被告所有之物，且為被告丟棄，此經被告供承在卷，爰不併予宣告沒收。
據上論斷，應依刑事訴訟法第三百六十八條、第三百六十九條第一項前段、第三百六
十四條、第二百九十九條第一項前段，刑法第三百三十條第一項、第五十五條、第五
十一條第五款，判決如主文。
本案經檢察官施慶堂到庭執行職務。
中      華      民      國      九十二      年     六     月     十     日
                              臺灣高等法院刑事第二十一庭
                                  審判長法  官  葉  騰  瑞
                                        法  官  莊  明  彰
                                        法  官  黃  國  忠
右正本證明與原本無異。
如不服本判決，應於收受送達後十日內向本院提出上訴書狀，其未敘述上訴理由者，
並得於提起上訴後十日內向本院補提理由書（均須按他造當事人之人數附繕本）。
                                        書記官  劉  貞  達
中      華      民      國      九十二      年     六     月     十     日
附錄本案論罪科刑法條全文
刑法第三百三十條：
犯強盜罪而有第三百二十一條第一項各款情形之一者，處七年以上有期徒刑。
前項之未遂犯罰之。


司法院資訊處製作；財團法人民間司法改革基金會備份。
